【裁判字號】    96,訴,4093
【裁判日期】    970320
【裁判案由】    商標註冊
【裁判全文】
臺北高等行政法院判決
                                     96年度訴字第04093號
                              .
原      告  國際引藻生物科技有限公司
代  表  人  甲○○
訴訟代理人  劉法正  律師
            楊祺雄  律師  （兼送達代收人）
複代理人    余惠如  律師
被      告  經濟部智慧財產局
代  表  人  王美花（局長）
訴訟代理人  乙○○
上列當事人間因商標註冊事件，原告不服經濟部中華民國96年10
月11日經訴字第09606075590 號訴願決定，提起行政訴訟，本院
判決如下：
    主  文
原告之訴駁回。
訴訟費用由原告負擔。
    事  實
一、事實概要：緣原告前於民國95年8 月9 日以「引藻」商標（
    下稱系爭商標），指定使用於商標法施行細則第13條所定商
    品及服務分類表第5 類之中藥、西藥、... 、營養補充品等
    商品，向被告申請註冊，經該局審查，依商標法第23條第1
    項第2 款之規定，認本件商標圖樣上之「引藻」，為其所指
    定使用商品之說明，應不准註冊，以96年6 月12日商標核駁
    第300265號審定書為核駁之處分。原告不服，提起訴願，原
    告不服，提起訴願，訴願經遭駁回，遂向本院提起行政訴訟
    。
二、兩造聲明：
  (一)原告聲明求為判決：
    1.訴願決定、原處分均撤銷。
    2.請求判命被告應就原告申請之第000000000 號「引藻」商
      標應為核准註冊之處分。
    3.訴訟費用由被告負擔。
  (二)被告聲明求為判決：
    1.駁回原告之訴。
    2.訴訟費用由原告負擔。
三、兩造之爭點：系爭商標指定使用於商標法施行細則第13條所
    定商品及服務分類表第5 類之中藥、西藥、... 、營養補充
    品等商品，是否有違商標法第23條第1 項第2 款之規定，而
    不應核准註冊？
  (一)原告主張之理由：
    1.按商標圖樣有「表示商品或服務之形狀、品質、功用或其
      他說明者」，不得註冊，此為商標法第23條第1 項第2 款
      所明定。所謂「商品」之「功用說明」、「品質說明」等
      等，均係指商標圖樣上之文字、圖形、記號或其聯合式，
      依社會一般通念，為商品功用、品質等事項或商品本身之
      說明或與商品功能、品質及商品本身之說明有密切關聯者
      ，但其表示之方法須直接明顯，若係隱含譬喻或自我標榜
      者，即不屬之。換言之，商標圖樣文字的「商品說明」性
      格必須十分明顯致消費者能「一望即知」，且在該項商品
      上存在者普通使用之事實，在社會大眾之印象中，完全失
      去表彰商品來源之圖樣表徵特質，而變成一般性之說明文
      字者，始為足具，本院89年度訴字第3420號判決闡釋甚詳
      。因此在適用本款時，應考慮業者之習慣、消費者之認識
      情形、商標是否首創使用、商標與商品間之關聯、使用商
      標時間長短、社會觀念之趨向等，尤需注意客觀態度與實
      證精神，合先敘明。
    2.系爭「引藻」商標為原告所使用表彰商品並行銷市面之商
      標，並已有一系列商標註冊在案，系爭商標申請註冊並不
      違反商標法第23條第1項第2款之規定：
    系爭「引藻」商標並非商品之直接說明，其註冊並不違反
      商標法第23條第1 項第2 款之規定。
      (1)「引藻」為原告所原創之商標，並非業界或一般通用商
        品說明文字：
      (甲)由於傳統中藥經煎、熬、煮、日曝曬等處理過程，其所
        含之葉綠素，維生素，礦物質等成分往往都遭到破壞。
        原告所研發出的新藻種係為綠藻中的小球藻（請參見訴
        願理由書附件3 ：農業生技產業季刊廠商專訪資料），
        富含葉綠素，維生素，礦物質等成分，適足以提供服用
        中藥者此些營養素之補充，而使得中藥更能發揮其藥效
        。因此，原告代表人甲○○董事長於西元1992年研發成
        功後，即將此新藻種命名為「引藻」，取其「藥引」之
        意，引發並開啟人體細胞中的活化因子。系爭商標圖樣
        文字乃出自原告自創且為前所未有之文字組合，原告將
        自己研發獨創之藻種名稱用作商標表彰商品（請參申覆
        意見書附件1 ），具有表彰特定商品來源與區別他我之
        功能，具有極高度之商標識別性，如此自創名稱，理當
        受到保護。
      (乙)系爭「引藻」商標為原告自創之標誌，取其「引而運用
        」之意，此乃因原告多年來從事藻類研發，因此「引而
        運用」於各種食品、酒類及保養品，中文「引藻」2 字
        實為原告最早創用之商標，原創性與識別力均高。自86
        年起，已於多類商品取得註冊專用，原告更是商標註冊
        實務上唯一以「引藻」取得註冊商標者，足徵原告首創
        之「引藻」2 字在商標註冊實務上之高度識別性，茲臚
        列相關註冊與查詢資料供本院參酌（請參見訴願理由書
        附件4 ：原告之國內註冊「引藻」商標6 件及新加坡「
        引藻」註冊商標2 件）
        A.註冊第0000000 號「引藻」商標，指定使用於第003
          類之「護膚霜、沐浴乳、洗面乳、洗髮精、美容粉、
          化粧品、護膚保養品、皮膚及頭髮保養品、人體清潔
          劑、防曬霜、美身霜、健胸霜、減肥霜、美白霜、乳
          液、除皺霜、牙膏、牙粉、嬰兒牙膏」等商品。
        B.註冊第775369號「引藻」商標，指定使用於第005 類
          之「醫療補助用營養製劑、藍藻粉、綠藻粉」等商品
          。
        C.註冊第825500號「引藻」商標，指定使用於第005 類
          之「醫療補助用營養製劑、礦物質、蛋白質、藍藻粉
          、藍藻片、綠藻粉、綠藻片、魚肝油、醫療補助用鮭
          魚油丸、大蒜精膠囊、靈芝膠囊、藥用卵磷脂」等商
          品。
        D.註冊第802436號「引藻」商標，指定使用於第029 類
          之「雞精、肉精、鱉精、鰻肉精、食用花粉、食用卵
          磷脂粉」等商品。
        E.註冊第799258號「引藻」商標，指定使用於第031 類
          之「新鮮水果及蔬菜、綠藻、藍藻」等商品。
        F.註冊第791881號「引藻」商標，指定使用於第032 類
          之「汽水、果汁汽水、碳酸水、礦泉水、運動飲料、
          鈣離子水、可樂、果汁、濃縮果汁、果菜汁、綜合果
          汁、人蔘茶...」等商品。
        G.新加坡註冊「引藻」商標，指定使用於國際分類第
          005類之健康食品、藥品等商品。
        H.新加坡註冊「引藻」商標，指定使用於國際分類第
          003類之洗面乳等化妝品商品。
        原告已申准之數件「引藻」商標當中，特別是註冊第82
        5500號商標，與本件系爭商標同樣指定使用於營養補充
        品等商品，由其圖樣上中文並未聲明不專用即可印證「
        引藻」2 字在該等商品上並非商品說明，衡以商標審查
        一致性原則，前開註冊商標圖樣上之「引藻」2 字均未
        經聲明不專用且均為純中文字型態商標，尚獲准註冊，
        系爭商標亦無由不准註冊。
      (丙)綜上可知，「引藻」2 字確為原告所首創並專屬之字詞
        ，絕非相關業界所能普遍使用之商品名稱或說明文字，
        否則原告不可能取得前開商標註冊，甚且，經過廣泛使
        用於市面，「引藻」2 字亦已成為消費者所憑藉認知產
        製來源之識別標識，並得使人藉以區別他我。茲提供系
        爭商標實際使用態樣（請參見申覆意見書附件3 ）、近
        兩年來密集在報紙所刊登之報導（請參見申覆意見書附
        件4 ）、雜誌報導（請參見申覆意見書附件5 ）、商品
        DM與型錄（請參見申覆意見書附件6 ）、電視（請參見
        訴願理由書附件5 ：96年5 月以後之資料；96年5 月以
        前資料請參見申覆意見書附件7 ）、電台、T-BAR （請
        參見申覆意見書附件8 ）之廣告資料及其他行銷證明資
        料，與廣告金額及檔次列表，供本院了解系爭商標之使
        用狀況。原告國內外市場合併營收金額在94年約有新台
        幣（下同）2,300 萬元、95年約有5,000 萬元、96年1-
        4 月約有3,400 萬元，透過如此廣泛之銷售與廣告，消
        費者已能認知系爭商標為表彰特定商品來源之區別標識
        ，並得藉以與他人商品相區別，從而系爭商標絕無商標
        法第23條第1 項第2 款規定之適用，可資確認。
      (2)系爭「引藻」商標在消費者認知上屬具有表彰商品來源
        並得藉以區別他我之標識，絕非商標法第23條第1 項第
        2 款規定所禁止註冊之範圍：
        原告委託具公信力之市場調查機構進行有關「引藻」品
        牌識別性之消費者意見調查（請參見原證3 號：「潤利
        艾克曼國際事業有限公司」製作之「國際引藻生物科技
        品牌知名度調查」報告資料），依該份調查報告顯示，
        以廣告接觸度方面，將近三成的民眾回答有看過李昌鈺
        代言的健康食品廣告，廣告與品牌聯結度方面有16.8%
        的人回應知道該品牌名稱。至此，原告前所提關於系爭
        商標的使用與廣告資料有此調查報告可印證，足以反映
        消費者之認知，並且作為系爭商標非屬說明性文字而屬
        可註冊標識之直接證據。
    原處分與訴願決定均不採信原告前所提出之證據，一再誤
      解系爭「引藻」商標之屬性，判認其為商品名稱，使用於
      商品上為其說明文字，似是而非，對此原告茲提出說明，
      並舉陳類似情況之註冊商標加以佐證。
      (1)中文「引藻」2字屬於具有可註冊性之標識：
        如前所述，原告之「引藻」商標已於第003 、005 、02
        9 、031 、032 類之數十種商品上取得商標註冊（即訴
        願理由書附件4），多年來，相關消費者既得據「引藻
        」商標認識其為表彰原告商品之標識，並得藉以與他人
        商品相區別，則本案系爭商標構成之圖樣既無不同，且
        原告業已將系爭商標實際使用於市面，消費者自得以據
        此辨識系爭商標所表彰之商品為原告所產製無疑。本諸
        商標審查一致性之原則，行政機關實應自我拘束，將系
        爭商標與前述之商標同等對待，做同一處理，允准其通
        過註冊方屬妥適。
      (2)商標註冊實務上有眾多原創之「商標」可能被誤以為是
        「商品名稱」之情形，足以佐證本案系爭商標之可註冊
        性：
        廠商在市場上行銷商品所使用之識別標識，可能因為各
        種因素，使得原本指示商品來源之標識被誤認為商品名
        稱，市場實際狀況上此種情形甚為常見，多如過江之鯽
        ，如吾人所耳熟能詳之「仙女棒」、「健素糖」、「甜
        筒」、「太陽餅」、「隨身碟」、「壓克力」，以及應
        用在衣服之材質品牌「GORE-TEX」、「LYCRA 」、「美
        國棉商標」與音響上之「杜比」商標（請參見原證4 號
        ：相關資料）均是，甚至有獲收錄於被告所編「商品及
        服務近似檢索參考資料」當中作為供商標申請人指定使
        用之「商品項目」者，嗣後真相大白，始還其「註冊商
        標」清白之身，如「隨身碟」、「仙女棒」、「奇異筆
        」、「能量飲料」等註冊商標（請參見原證5 號：被告
        網站下載之「不可列為商品或服務之名稱」資料）。由
        此可見，被告與訴願機關何以一再拒絕承認系爭「引藻
        」商標之可註冊性，僅僅係因為系爭商標之構成文字與
        前開商標一樣均有使人誤認為商品名稱之可能，惟只要
        能證明係原創並且取得商標註冊，即應獲得平反，確定
        其「商標」之身分，系爭商標圖樣上之中文「引藻」2
        字既為原告所首創並已取得多件商標註冊，則其屬於具
        有可註冊性之識別標識之「商標」身分甚為明顯。商標
        註冊實務上常見有他人之「～藻」商標獲准註冊，並未
        遭認定為商品名稱而禁止註冊，亦為本件系爭商標應獲
        准註冊之適例（請參見原證6 號：20件「～藻」商標資
        料），基此，原處分與訴願決定之認事用法顯屬違法與
        不當，該等行政處分均應予撤銷。
    末查，關於原處分與訴願決定書所引證另案商標--原告於
      93年間所註冊之第0000000 號「國際引藻及圖」商標（將
      「引藻」聲明不在專用之列，及商標核駁第290100號「引
      藻克脂素」商標，因原告當時尚未積極推廣此品牌，致未
      續爭該案，惟經原告於94至96年間大力行銷「引藻」品牌
      後，應已足以使消費者辨識其為表彰商品來源之標識，已
      具商標識別性，若商標主管與專責機關不能正視廠商努力
      行銷取得商標識別性之努力，又如何能鼓勵國內廠商自創
      品牌？至此，本件原處分與訴願決定實屬違法與不當之行
      政處分，應予撤銷，至為明顯。
  (二)被告主張之理由：
    1.按「商標表示商品或服務之形狀、品質、功用或其他說明
      者，不得註冊」，為商標法第23條第1項第2款所明定。
    2.本件原告申請註冊之「引藻」商標，圖樣上之「引藻」，
      依卷附Google搜尋網頁資料可知，是類似橢圓形的單細胞
      生物，和人類的紅血球差不多大小，屬引藻綱淡水產藻類
      一種，含有各種生命體須要的完整且重要的營養，幾乎是
      人體細胞所需的全部養分，它是天然的鹹性食品，於臨床
      實驗中證實可以降低血中膽固醇，改善血脂質過高的現象
      ，其主要原因係為引藻中含有次亞麻油酸，含有極高比例
      的葉綠素，是一般蔬菜的5 倍以上，食用引藻正可以彌補
      繁忙的現代人蔬菜吃得太少的缺點，對於穩定血脂質濃度
      有相當之功效，以之作為商標，使用於指定之「中藥、西
      藥、營養補充品」等相關商品，為所指定商品之說明，自
      有首揭法條規定之適用。
    3.至原告聲稱「引藻」為其所開發之新藻種，且已註冊多件
      「引藻」商標，透過報章雜誌爭相報導，「引藻」已為其
      商品來源之識別標識並檢附「國際引藻生物科技品牌知名
      度調查」等資料。惟查「引藻」已成為藻類品種之專有名
      詞，且據原告所檢送之產品介紹亦將引藻列為新藻種名稱
      ，商品成分之說明，是原告以「引藻」作為商標，仍有使
      相關消費者與商品成分或原物料產生直接之聯想，當為商
      品之相關說明，而非區別商品來源之識別標識，此亦有註
      冊第0000000 號商標，將「引藻」聲明不專用，及核駁第
      290100號「引藻克脂素」等核駁前案可參。另所舉其他核
      准之案例，核屬另案及其是否妥適問題，依商標個案審查
      拘束原則，尚不得比附援引，執為本件商標應予核准之論
      據。是被告依法核駁其註冊之申請，並無不合。
    理  由
一、按商標係「表示商品或服務之形狀、品質、功用或其他說明
    者。」不得申請註冊，為商標法第23條第1項第2款所規定。
    所謂「商品之說明」係指商標之文字、圖形、記號、顏色、
    聲音、立體形狀或其聯合式，依社會一般通念如為商品本身
    之說明，或與商品本身之說明有密切關聯者，即不得註冊，
    不以經營該項商品之一般業者所共同使用為必要。
二、經查，本件原告申請註冊之「引藻」商標圖樣係由單純之中
    文「引藻」自左至右橫向排列所構成，而「引藻」係類似橢
    圓形的單細胞生物，和人類的紅血球差不多大小，屬引藻綱
    淡水產藻類一種，含有各種生命體需要的完整且重要的營養
    ，幾乎是人體細胞所需的全部養分，係天然的鹹性食品，含
    有極高比例的葉綠素，含量為一般蔬菜之5 倍以上，食用引
    藻正可以彌補繁忙的現代人蔬菜吃得太少的缺點，且引藻中
    含有高濃度次亞麻油酸等成分，於臨床實驗中證實可降低血
    中膽固醇，改善血脂質過高的現象，對於穩定血脂質濃度有
    相當之功效等情，此有自Google網站搜尋之有關「引藻」資
    料附卷可稽。是以「引藻」已成為藻類品種之專有名詞，且
    據訴願書附件3 ，2006年「農業生技產業季刊」中專訪「國
    際引藻生物科技有限公司」一文之前言，亦載明「該公司所
    培育的藻類是綠藻中的小球藻一種（商品名稱為引藻）。引
    藻內所含有的PPARs 活性劑... 被證實對降膽固醇、降血糖
    、抗發炎等症狀有良好的反應」，即將「引藻」列為商品名
    稱，並對其功用有詳實報導。是原告以「引藻」作為商標，
    指定使用於「中藥、西藥、營養補充品」等商品，依社會一
    般通念應為該等商品本身之名稱，而不具表彰商品來源之識
    別性，自有首揭商標法第23條第1 項第2 款規定之適用。
三、原告雖主張本件「引藻」商標圖樣係其首創及首先使用，在
    國內已具識別性云云。惟查，依原告所檢送之商品型錄、報
    章雜誌廣告等附件資料觀之，其中雖有本件商標所指定使用
    之中藥、西藥、營養補充品等商品，惟廣告內容（如產品介
    紹）係將「引藻」列為新藻種名稱及商品成分之說明，並將
    引藻當成商品名稱行銷，亦足見「引藻」一詞在目前已成普
    遍之名稱，而不具識別性，顯見系爭商標予相關消費者之印
    象僅為商品本身之相關說明，而非作為區別商品來源之識別
    標識，尚難證明原告已將「引藻」商標廣泛使用於中藥、西
    藥、營養補充品等商品而在交易上成為其識別標識，自無商
    標法第23條第4 項規定之適用。
四、至原告所舉註冊第825500號及第775369號商標核准前案，皆
    係86年初申請註冊，本件商標則係95年8月間申請註冊，二
    者申請註冊時之時空環境已有不同。況系爭商標如為指定使
    用商品之說明文字，依法即不得註冊，與他案得否註冊無關
    。原告所舉之前開商品，縱亦有「指定使用商品之說明文字
    」之情事，要屬該案註冊是否妥適之問題，不能以此作為原
    告有利認定之論據。又「引藻」業經學者專家及廠商之長期
    介紹與推廣行銷，已逐漸成為消費者知悉之藻類品種名稱，
    依社會一般通念其為本件商標所指定使用之中藥、西藥、營
    養補充品等商品之說明，自不得註冊，此亦有原告93年間申
    請註冊之第0000000號「國際引藻及圖」商標，已將「引藻
    」聲明不專用，及商標核駁第290100號「引藻克脂素」等核
    駁前案可參。另原告所舉其他核准註冊前案，其指定使用商
    品與本件有別，案情不同，依商標審查個案拘束原則，尚難
    比附援引，自難執為本件商標應准註冊之論據，併予指明。
五、綜上所述，被告以本件商標之申請註冊有違首揭商標法第23
    條第1項第2款規定，而為不准予註冊之處分，尚無違誤。訴
    願決定予以維持，亦無不合。原告徒執前詞，訴請撤銷訴願
    決定、原處分，並命被告應就本件商標註冊作成核准之審定
    處分，為無理由，應予駁回。
據上論結，本件原告之訴為無理由，爰依行政訴訟法第98條第1
項前段，判決如主文。
中    華    民    國    97    年     3    月   20     日
                    臺北高等行政法院第四庭
                              審判長法  官  陳  國  成
                                    法  官  陳  秀  
                                    法  官  陳  忠  行
本件正本係照原本作成。
如不服本判決，應於送達後20日內，向本院提出上訴狀並表明上
訴理由，如於本判決宣示後送達前提起上訴者，應於判決送達後
20日內補提上訴理由書（須按他造人數附繕本）。
中    華    民    國    97    年     3    月   20     日
                                    書記官  鄭  聚  恩


司法院資訊處製作；財團法人民間司法改革基金會備份。
